---
title: "Leishmaniose visceral"
author: "Rubens Carvalho"
date: "13/05/2023"
output: html_document
---

Pacotes utilizados
```{r}
library(tidyverse) # carregando pacote
library(read.dbc) # carregando pacote
library(readxl) # carregando pacote

options(scipen = 999) # Retirando notação científica

```
  

Subindo as bases que iremos usar que foram baixadas do site do Datasus e unificando em uma base unica <https://datasus.saude.gov.br/transferencia-de-arquivos/>
```{r}
df2016 <- read.dbc("bases/LEIVBR16.dbc") # subindo base de notificação de 2016
df2017 <- read.dbc("bases/LEIVBR17.dbc") # subindo base de notificação de 2017
df2018 <- read.dbc("bases/LEIVBR18.dbc") # subindo base de notificação de 2018
df2019 <- read.dbc("bases/LEIVBR19.dbc") # subindo base de notificação de 2019
df2020 <- read.dbc("bases/LEIVBR20.dbc") # subindo base de notificação de 2020
df2021 <- read.dbc("bases/LEIVBR21.dbc") # subindo base de notificação de 2021

df_unido <- rbind(df2016, df2017, df2018, df2019, df2020, df2021) # unificando as bases anuais 

remove(df2016, df2017, df2018, df2019, df2020, df2021) # removendo as bases anuais e ficando só com a base unificada
```
  
Selecionando colunas
```{r}
df <- df_unido %>% 
  select(NU_ANO, SEM_NOT, SG_UF, NU_IDADE_N, CS_SEXO)

str(df)

remove(df_unido)
```
  
Mexendo no campo de semana epidemiológica
```{r}
# Transformando o campo SEM_NOT em tipo character
df$SEM_NOT <- as.character(df$SEM_NOT)

# Pegando os 2 ultimos digitos
df["semana_epi"] <- substr(df$SEM_NOT,nchar(df$SEM_NOT)-1,nchar(df$SEM_NOT))
```
  
Transformando campo idade e criando o campo de faixa etária
```{r}
# separando a unidade de medida
df["medida_idade"] <- substr(df$NU_IDADE_N,1,1)

# classificando a unidade de medida, esse "de/para" esta no manual
df["medida_idade"] <- ifelse(df$medida_idade == "1","Horas", # se igual a 1 são horas
                      ifelse(df$medida_idade == "2","Dias", # se igual a 2 são dias
                      ifelse(df$medida_idade == "3","Meses", # se igual a 3 são meses
                      ifelse(df$medida_idade == "4","Anos","Sem class.")))) # se igual a 4 são anos e se não for nenhum deles é sem classificação

# Separando o valor da idade
df["valor_idade"] <- as.numeric(substr(df$NU_IDADE_N,2,4)) # transformando em número (estava como caracter) os ultimos 3 digitos

# campo de idade em anos
df["idade_anos"] <- ifelse(df$medida_idade == "Horas", df$valor_idade/8760, # 1 ano tem 8.760 horas
                    ifelse(df$medida_idade == "Dias", df$valor_idade/365, # 1 ano tem 365 dias
                    ifelse(df$medida_idade == "Meses", df$valor_idade/12, # 1 ano tem 12 meses
                    ifelse(df$medida_idade == "Anos", df$valor_idade, # se ja esta em anos, não precisamos transformar
                    ifelse(df$medida_idade == "Sem class", NA,"Erro"))))) # e se não temos uma classe, deixamos vazio (NA), e o erro é para caso nenhuma condição seja atendida

# Criando o campo de faixa etária, de 10 em 10 anos, até 100 anos, tudo maior ou igual a 100 anos foi agrupado
df["faixa_etaria"] <- ifelse(df$idade_anos >= 0 & df$idade_anos < 10,"01. 0 a 9 anos",
                      ifelse(df$idade_anos < 20,"02. 10 a 19 anos",
                      ifelse(df$idade_anos < 30,"03. 20 a 29 anos",
                      ifelse(df$idade_anos < 40,"04. 30 a 39 anos",
                      ifelse(df$idade_anos < 50,"05. 40 a 49 anos",
                      ifelse(df$idade_anos < 60,"06. 50 a 59 anos",
                      ifelse(df$idade_anos < 70,"07. 60 a 69 anos",
                      ifelse(df$idade_anos < 80,"08. 70 a 79 anos",
                      ifelse(df$idade_anos < 90,"09. 80 a 89 anos",
                      ifelse(df$idade_anos < 100,"10. 90 a 99 anos",
                             "11.100 anos e mais"))))))))))

```
  
Subindo base de/para de UF e unindo com a base do SINAN
```{r}
# subindo base de UF e cruzando com a base de dados que temos

df_uf <- read_excel("bases/cod_uf.xlsx") # Subindo base de UFs, ela esta no formato xlsx

df <- left_join(df, df_uf, by = c("SG_UF" = "COD_UF")) # Unindo as bases (casos + UF)
```
  
Gráfico de barras do volume de casos por ano
```{r}

df %>% 
  group_by(NU_ANO) %>% # agrupando casos por ano
  summarise(vol = n()) %>% # contando quantos casos (linhas) por grupo
  ggplot(aes(x = NU_ANO, y = vol)) + # mapeando eixo x como ano e y como a contagem
  geom_col(fill = "darkgreen") + # mudando a cor da barra
  geom_label(aes(label = vol)) + # colocando rotulo nas colunas
  labs(
    x = "Ano", 
    y = "Nº",
    title = "Nº de casos por ano de notificação",
    subtitle = "SINAN, 2016 a 2021"
  ) # colocando o nome dos eixos e um titulo no gráfico
```
  
Gráfico de linhas por semana epidemiológica e separado por ano
```{r}
# O gráfico de linhas pede no eixo X uma variável numérica, fazemos essa transformação aqui
df["sem"] <- as.numeric(df$semana_epi) 

df %>% 
  group_by(NU_ANO, sem) %>% 
  summarise(vol = n()) %>% 
  ggplot(aes(x = sem, y = vol)) +
  geom_point() +
  geom_line() +
  scale_x_continuous(breaks = seq(1,53,3))+ # ajustando escala x para ser de 1 a 53, de 1 em 1
  facet_wrap(vars(NU_ANO))+ # comando pra criar um gráfico por ano
  labs(
    x = "Semana epidemiológica", 
    y = "Nº",
    title = "Nº de casos por semana epidemiológica e ano"
  ) # colocando o nome dos eixos e um titulo no gráfico
```
  
Construção da pirâmide etária
```{r}
#Tabela resumo para a construção
piramide2 <- df %>% 
  filter(CS_SEXO != "I") %>% 
  group_by(faixa_etaria, CS_SEXO) %>% 
  summarise(vol = n())

abs_virgula <- function (x) {
  format(abs(x), big.mark = ".", decimal.mark = ",")
} # função para manter o "." na escala 

piramide2 %>%
  mutate(sexo = factor(CS_SEXO, levels = c("M", "F"))) %>%
  ggplot(mapping = aes(x = faixa_etaria,
                       y = ifelse(sexo == "F",  yes = vol, no = -vol), fill = sexo)) +
  geom_bar(stat = "identity") +
  scale_y_continuous(labels = abs_virgula, limits = (max(piramide2$vol))* c(-1,1)) +
  labs(y = "População", x = "Faixa etária (em anos)", title = "Pirâmide etária das notificações") +
  scale_fill_brewer(palette = "Set1", direction = -1) + # colocando as cores 
  theme(legend.position = "bottom") +
  coord_flip() # invertendo escala x e y

df["idade_anos"] <- as.numeric(df$idade_anos)

mean(df$idade_anos, na.rm = TRUE) # média de idade
median(df$idade_anos, na.rm = TRUE) # mediana de idade
prop.table(table(df$CS_SEXO)) # proporção por sexo
```
  
Tabela de frequência geral
```{r}
tab_sexo_faixa <- df %>% 
  filter(CS_SEXO != "I") %>% # retirando notitificações sem sexo identificado 
  group_by(CS_SEXO, faixa_etaria) %>% 
  summarise(vol = n()) %>% 
  ungroup() %>% 
  spread(CS_SEXO, vol) %>% # tranformado a coluna de sexo em duas colunas, M e F
  mutate(dif_sexo = M - F) # criando a coluna com a diferença
```
  
Tabela por UF
```{r}
tab_UF <- df %>% 
  group_by(UF) %>% 
  summarise(vol = n()) %>% 
  arrange(desc(vol)) # Ordenando de forma decrescente

# cruzando a base de casos com a de vidas e prop de zona rural.
tab_UF <- left_join(tab_UF, df_uf, by = c("UF" = "UF"))

# Criando o indicador de incidencia por 100.000 hab
tab_UF["incidencia"] <- tab_UF$vol / tab_UF$total_2015 * 100000
```
  
Gráfico de dispersão e calculando correlação
```{r}
tab_UF %>% 
  filter(!is.na(UF)) %>% 
  ggplot() +
  geom_point(mapping = aes(x = prop_rural_2015, y = vol), color = "red") +
  geom_label(mapping = aes(x = prop_rural_2015, y = vol, label = UF),nudge_x = 1.5, nudge_y = -2) +
  labs(y = "Nº", x = "Prop. (%) zona rural", title = "Nº de notificações por prop.(%) de háb. em zona rural")

# Excluindo os dados com NA
tab_corr <- tab_UF %>% 
  filter(!is.na(UF))

# Calculando correlão
cor(tab_corr$prop_rural_2015, tab_corr$vol)
```
  
Gráfico de dispersão com a taxa de incidência e correlação
```{r}
# Top 5 maiores incidências

tab_corr %>% 
  arrange(desc(incidencia)) %>% 
  head()

# Incidencia x prop população em zona rural

ggplot(tab_corr) +
  geom_point(mapping = aes(x = prop_rural_2015, y = incidencia), color = "red") +
  geom_label(mapping = aes(x = prop_rural_2015, y = incidencia, label = UF),nudge_x = 1.5, nudge_y = -2) +
  labs(y = "/100.000 hab.", x = "Prop. (%) zona rural", title = "Tx. de Incidência por prop.(%) de háb. em zona rural")

cor(tab_corr$prop_rural_2015, tab_corr$incidencia) # Calculando correlação

# Correlação sem Tocantins
tab_sem_TO <- tab_corr %>% 
  filter(UF != "Tocantins") # Retirando a UF de Tocantins

cor(tab_sem_TO$prop_rural_2015, tab_sem_TO$incidencia) # Calculando correlação
```

